臺灣臺南地方法院民事判決
110年度重訴字第8號
原      告  董博堯
訴訟代理人  施承典律師
被      告  臺南市○○區○○  

法定代理人  張睿民
訴訟代理人  黃紹文律師
上列當事人間返還土地事件，本院於民國110年8月10日言詞辯論
終結，判決如下：
    主  文
被告應將坐落台南市○○區○○段00000地號土地上，如附圖A部分短
牆面積3.02平方公尺、B部分磚步道面積129.65平方公尺、C、D
部分遊樂設施、E部分植栽區面積222.18平方公尺、附圖F部分花
架面積27.41平方公尺予以移除，並將占用部分土地返還於原告
及其他全體共有人。
訴訟費用由被告負擔。
本判決於原告以新台幣362萬元供擔保後，得假執行；但被告如
以新臺幣1085萬6184元為原告預供擔保，得免為假執行。
    事實及理由
一、按訴狀送達後，原告不得將原訴變更或追加他訴，但請求之
    基礎事實同一者，不在此限；不變更訴訟標的，而補充或更
    正事實上或法律上之陳述者，非為訴之變更或追加，民事訴
    訟法第255條第1項第2款、第256條定有明文。本件原告原起
    訴請求被告將臺南市○○區○○段00000地號土地（下稱系爭土
    地）上之植栽、地上物移除，並將上開土地返還於原告及其
    他共有人全體（補卷13頁），嗣於民國110年6月9日提出民
    事更正聲明狀（訴卷111頁）確認請求被告拆除地上物及返
    還土地之範圍面積，乃不變更訴訟標的，僅為補充事實上及
    法律上陳述，其更正訴之聲明，程序上合於前揭規定，先予
    敘明。
二、原告主張：系爭土地為伊與訴外人戴文彦、戴秀珠、張怡萍
    、張恆睿、董玉英、呂麗珠等人共有，該土地前於民國107
    年5月31日自同段OOO地號土地（重測前為ＯＯ段OOO地號）分
    割而來。於85年10月間，當時之ＯＯ段OOO地號土地共有人為
    「戴初枝、戴合堂、戴合年、陳上興、戴天生、戴天明、戴
    天保、戴萬得、詹戴笑、戴順平、戴順福、戴順來、戴順生
    、戴開」等14人，除「戴合堂、戴合年、陳上興」以外之其
    餘11人曾出具同意書，同意提供土地予正強社區規劃興建民
    眾活動中心，用餘空地未徵收前，則同意縣市合併前之被告
    前身永康市公所協助種植樹木、草坪及購置兒童遊樂器材等
    美化及休閒設施（下稱系爭同意書）。被告遂於系爭土地上
    設置植栽、磚步道、遊樂設施等地上物（現況如附圖編號A
    至F所示），惟系爭同意書未經全體共有人同意，依98年1月
    23日修正前民法第820條第1項規定，應屬無效，且系爭土地
    自85年迄今已逾20餘年，始終未被徵收，被告占有土地之行
    為已嚴重妨害原告及其他共有人之所有權，為此依民法第76
    7條第1項、第821條規定，請求被告移除地上物及返還土地
    。並聲明：如主文第1項所示。並願供擔保請准宣告假執行
    。
三、被告則以：原告係於88年8月間，自前手戴初枝取得系爭土
    地應有部分，而系爭土地於85年10月21日即已由原地主出具
    系爭同意書，同意提供系爭土地作為社區活動中心、將用餘
    土地種植樹木、草坪及購置兒童遊樂器材等美化及休閒設施
    ，雖該同意書上僅有土地共有人11人簽名，但如若其他3名
    地主不同意，何以得在系爭土地上興建活動中心、種植花木
    及設置相關設施，持續使用迄今已20餘年，依此客觀事實可
    推認被告使用系爭土地確係經全體所有權人同意。又該同意
    書明確記載同意使用期間乃徵收前被告均可使用該土地，故
    在土地尚未徵收，且符合當時准予使用之目的時，被告屬有
    權占有。原告之權利範圍僅7196分之625，約僅為百分之9，
    參照98年修正後之民法第820條第1項，難得以片面變更原來
    之管理使用狀態，且系爭土地為都市計畫內公共設施保留地
    ，依法縱可為臨時建築，其用途亦相當有限，使用密度亦低
    ，目前土地並非荒廢空地，係供居民使用多年之社區環境設
    施，原告收回土地，對其私人所得利益有限，但拆除社區設
    施，對公益之損害甚大，而屬權利濫用不應允許等語，資為
    抗辯。並聲明：原告之訴駁回。
四、兩造不爭執事實：
　㈠系爭土地，係107年5月31日經判決共有物分割自同段OOO地號
    。OOO地號土地重測前為ＯＯ段OOO地號，係74年6月24日分割
    部分土地號所留存之母地。
　㈡原ＯＯ段OOO地號土地之部分共有人等11人（戴初枝、戴天生、
    戴天明、戴天保、戴萬得、詹戴笑、戴順平、戴順福、戴順
    來、戴順生、戴開等11人）（其餘共有人戴合堂、戴合年、
    陳上興等3人未簽署），曾於85年10月21日出具同意書（補
    卷23頁），同意提供原OOO、OOOOO地號土地予正強社區規劃
    興建民眾活動中心，興建完成後之所餘空地未徵收前，同意
    永康市公所協助種植樹木、草坪及購置兒童遊樂器材等美化
    及休閒設施。
　㈢系爭同意書簽立之後，原OOO地號土地經部分共有人輾轉買賣
    應有部分。原告係於88年7月22日自原共有人戴初枝買受應
    有部分32分之1。
　㈣嗣原OOO地號土地經地籍圖重測登記為原OOO地號土地（面積1
    467.99平方公尺），經另案於106年11月2日判決共有物分割
    確定在案，其中該判決附圖編號3土地（即系爭土地）。分
    割前原OOO地號土地之大概現況、面積，即如該判決附圖編
    號A至E所示，見本院105年度簡上字第219號民事卷第296至2
    97頁）。又系爭土地於107年5月31日分割登記完畢。
　㈤系爭土地目前共有人為原告、戴文彦、戴秀朱、張怡萍、張
    恆睿、董玉英、呂麗珠等7人共有（即上述㈣判決附圖編號3
    分割結果），原告權利範圍7196分之625。
　㈥系爭土地使用分區為公（兒）鄰里公園兼兒童遊樂場用地。
　㈦系爭土地現共有人即含原告等7人曾於109年3月20日請求被告
    返還系爭土地，被告函復表示依民法第470條第1項拒絕返還
    。
五、本件有關原告主張其為系爭土地共有人，被告於系爭土地上
    設置如附圖編號A至F所示之短牆、植栽、遊戲設施等地上物
    等情，為被告所自認，堪認該部分事實為真正。惟被告以前
    揭情詞抗辯，是本件所應審究者在於：被告是否為無權占有
    、原告是否權利濫用。經查：
　㈠按共有物，除契約另有訂定外，由共有人共同管理之，98年1
    月23日修正公布前之民法第820條第1項定有明定，又共有土
    地之出借，屬共有物之管理行為，除契約另有訂定外，應由
    共有人全體共同為之，如共有人未經其他共有人全體同意，
    擅將共有土地出租予他人，對其他共有人不生效力。 觀之
    被告所提85年10月21日系爭同意書，僅由部分土地共有人等
    11位所簽立，其餘3位共有人並未簽署（見上述不爭執事項㈡
    ），依上開98年民法修正前之規定，尚無法確知被告有經全
    體共有人之同意而使用系爭土地。雖被告辯稱已使用系爭土
    地逾20餘年，共有人未異議，推認已為默示同意云云。惟按
    所謂默示之意思表示，係指依表意人之舉動或其他情事，足
    以間接推知其效果意思者而言，若單純之沉默，則除有特別
    情事，依社會觀念可認為一定意思表示者外，不得謂為默示
    之意思表示。又對無權占有人之使用未加異議，僅單純沈默
    而未為制止者，不生任何法律效果，亦非默許同意繼續使用
    。被告既無法舉證證明其他未簽署系爭同意書共有人有何舉
    動或其他情事可推認有默示同意被告使用系爭土地，其單純
    之沉默上無從認定即屬有默示同意之意思表示，被告抗辯其
    經共有人全體同意而使用系爭土地云云，即無足採。依上說
    明，被告使用系爭土地既未經全體共有人同意，自難認已取
    得占有土地之合法權源。原告主張被告無權占有乙節，即非
    無據。
  ㈡按權利之行使，不得以損害他人為主要目的，民法第148條第
    1項前段定有明文。又權利之行使，是否以損害他人為主要
    目的，應就權利人因權利行使所能取得之利益，與他人及國
    家社會因其權利行使所受之損失，比較衡量以定之。又所謂
    權利濫用，係指外觀上徒具權利行使之形式，實質上違背法
    律之根本精神，亦即與權利之社會作用及其目的相背馳者而
    言。其判斷應採客觀標準，觀察一切具體情事，尤應綜合權
    利人因權利行使所能取得之利益，與他人及國家社會因其權
    利行使所受之損失，比較衡量以定之。經查，被告使用系爭
    土地並未經當時之全體共有人同意，已欠缺合法正當之權源
    ，已如前述，而系爭土地經都市計畫編定為「公（兒）鄰里
    公園兼兒童遊樂場用地」，被告於20多年來亦均係種植植栽
    及設置遊樂器材等設施供附近社區居民休閒遊憩之用，雖具
    有公益性質，然非屬維持他人生活基本需要且不可或缺之必
    要設施，復參以原告請求拆除之地上物為短牆、磚步道、遊
    樂設施、植栽區、花架等，結構簡單、獨立，並無難以拆除
    或需費過鉅或拆除有危害他人安全之虞，況都市計畫公共設
    施保留地仍得於法令限制內為建築使用，並非完全不能使用
    收益（都市計畫法第51條、都市計畫公共設施保留地臨時建
    築使用辦法第4條），原告請求收回土地並非毫無利益；因
    此，衡酌原告受憲法保障之財產權，與被告使用系爭土地僅
    提供附近居民休閒、美化環境之用，民眾無此等設施，並不
    至影響其基本生活，兩相權衡之下，原告請求被告返還土地
    ，對被告及附近居民之不利益，相較於憲法保障人民財產權
    之基本權，實屬較為輕微，應認原告本於所有權之正當行使
    ，並非以損害他人為目的，而無權利濫用之可言。
六、綜上所述，原告主張被告無權占有系爭土地並設置如附圖編
    號A至F所示之地上物，既為可採，且原告行使權利並無濫用
    之情事，從而，原告依民法第767條、第821條之規定，請求
    被告將如附圖編號A至F所示之短牆、磚步道、遊樂設施、植
    栽、花架等地上物予以移除，並將占用部分土地返還於原告
    及全體共有人，核屬有據，應予准許。又原告陳明願供擔保
    ，請求宣告假執行，經核無不合，茲酌定相當擔保金額，予
    以准許；並依同法第392條第2項規定，依職權宣告准被告供
    相當擔保金額後，得免為假執行。
七、本件為判決之基礎已臻明確，兩造其餘之攻擊、防禦方法及
    所提其他證據，經核與判決結果無影響，爰不逐一論述，附
    此敘明。
八、訴訟費用負擔：民事訴訟法第78條。
中　　華　　民　　國　　110 　年　　9 　　月　　7 　　日
                  民事第一庭    法  官　蔡雅惠 
以上正本係照原本作成。
如不服本判決，應於送達後20日內，向本院提出上訴狀並表明上
訴理由，如於本判決宣示後送達前提起上訴者，應於判決送達後
20日內補提上訴理由書（須附繕本）。如委任律師提起上訴者，
應一併繳納上訴裁判費。 
中　　華　　民　　國　　110 　年　　9 　　月　　7 　　日
                                書記官　黃稜鈞